【裁判字號】    94,訴,325
【裁判日期】    950329
【裁判案由】    合夥解散清算
【裁判全文】
臺灣嘉義地方法院民事判決               94年度訴字第325號
原      告  乙○○
訴訟代理人  黃曜春律師
複  代理人  邱創典律師
被      告  甲○○
訴訟代理人  嚴庚辰律師
            陳國瑞律師
上列當事人間請求合夥解散清算事件，本院於民國95年3月15日
言詞辯論終結，判決如下：
    主    文
原告之訴及假執行之聲請均駁回。
訴訟費用由原告負擔。
    事實及理由
一、原告起訴聲明：１、被告應提出兩造合夥經營之信合美聯合
    診所、國翔眼鏡股份有限公司、信合美生活事業有限公司自
    民國90年4月1日起至94年2月23日止之帳簿、財產狀況，並
    與原告選任清算人為清算，２、被告應給付原告前項清算金
    額20%，３、第1、2項願供擔保請准宣告假執行，而主張下
    列各情：
（一）被告係轄有信合美聯合診所（下稱信合美診所）、國翔眼
      鏡股份有限公司（下稱國翔公司）、信合美生活事業有限
      公司（下稱信合美公司）之信合美集團總裁及實際負責人
      。兩造於90年3月10日訂立存續期間自同年4月1日至95年3
      月31日之合營婦產科業務合約（下稱合營合約），由原告
      擔任嘉義信合美診所院長及婦產科主治醫師，其性質為合
      夥契約。被告嗣於94年1月以嘉義康樂郵局第42號存證信
      函解除合營合約而解散合夥，原告以發文日期為同年2月
      22日黃曜春律師事務所函覆同意解散而於同年2月23日送
      達被告，故合夥依民法第692條第2款及同條立法理由業因
      兩造同意解除而解散，且合約第15條第7項第D款載明：「
      本件買賣之讓渡20﹪股權，其權利義務與現有合夥股東相
      同」，故原告得依民法第694條、第699條請求選任清算人
      為清算並分配賸餘財產。
（二）對被告抗辯之陳述：
  １、合營合約包含3契約：由原告提供婦產科專科醫師勞務，
      被告提供婦產科醫療設備之合夥契約；委任原告於合夥期
      間擔任信合美診所院長之委任契約；原告以新臺幣（下同
      ）1900萬元購得信合美診所、國翔公司、信合美公司股權
      20%之股權轉讓契約，被告辯稱合營合約非合夥實與合約
      內容不符。
  ２、原告業依合營合約第15條第7項給付至第46期之認股價金
      合計00000000元，故原告已取得信合美診所、國翔公司、
      信合美公司實質上合夥股東之身分，不因尚未踐行同項第
      C款所定股權過戶手續而有異。
  ３、兩造係同意解散合夥契約而非僅解除股份轉讓契約。
  ４、合約第15條第7項第C款雖載明認股價金應以原告簽發支票
      之方式為給付，然被告逕自變更合約所定方式而由其按月
      自原告薪資、分紅款項中扣除。被告給付予原告之款項係
      合約第9條合營婦產科盈餘及院長職務加給，而非第15條
      第7項第C款所定認股盈餘。
二、被告則聲明：原告之訴及假執行之聲請均駁回，而辯以：
（一）合營合約包含3契約：兩造合營婦產科診所之合作契約；
      聘任原告為診所院長之聘任契約；附停止條件之股權轉讓
      契約。合約第1條載明信合美診所婦產科場所及醫療設備
      仍歸被告所有，且兩造未就原告勞務估定出資價額而不符
      民法第667條、第668條所定要件，故兩造合營婦產科非合
      夥契約，原告主張合夥解散清算顯係無由。
（二）原告認股價金僅繳至第45期合計1550萬元，經被告多次催
      告仍未給付，則合約第15條第7項第C款所定以原告所交付
      第51期支票兌現為原告取得股東身分之停止條件即未成就
      ，況兩造尚未辦理同款所定股權過戶手續，故原告仍非信
      合美診所、國翔公司、信合美公司股東，其不得請求解散
      清算。
（三）被告係以原告遲未給付認股價金為由解除股權轉讓契約，
      原告亦函覆同意解除，故兩造僅解除股權轉讓契約而非全
      部合營合約。
（四）原告未依合約第15條第7項第B款所定簽發支票方式給付認
      股價金，被告無單方變更上開所定給付方式。被告按月給
      付原告薪資、院長職務加給、合約第9條合營婦產科盈餘
      及第15條第7項第C款認股盈餘。
三、原告主張兩造訂有合營合約，由原告擔任嘉義信合美診所院
    長及婦產科主治醫師。被告於94年1月寄發解約函予原告，
    原告函覆同意解除，有合營婦產科業務合約、嘉義康樂郵局
    第42號、第52號存證信函附卷為憑，被告對此亦不爭執，應
    係真實。
    原告主張合營合約係合夥，兩造業同意解散合夥，故其得請
    求清算信合美診所、國翔公司、信合美公司財產，被告則以
    上開情詞置辯，是本件應審究者係(1)合營合約是否係合夥，
    (2)合夥是否業因兩造同意而解散，(3)原告得否依民法合夥解
    散規定請求清算信合美診所、國翔公司、信合美公司財產，
    故就上開爭點分敘如下：
（一）稱合夥者，謂二人以上互約出資以經營共同事業之契約。
      前項出資，得為金錢或其他財產權，或以勞務、信用或其
      他利益代之。金錢以外之出資，應估定價額為其出資額。
      未經估定者，以他合夥人之平均出資額視為其出資額。民
      法第667條定有明文。
      卷附合營合約前文載明：「立合約書人甲方（即被告），
      乙方（即原告），茲為合作經營婦產科業務雙方同意訂立
      合約事項於下：」，合約第1條：「甲方提供嘉義市○○
      ○路89號信合美聯合診所中現有之婦產科場所設備及婦產
      科醫療設備與乙方醫術合作經營婦產科業務…」，第2條
      ：「乙方於合約期間擔任婦產科主治醫師負責婦產科之醫
      療業務」，第9條規定兩造盈餘分配成數均各為50﹪，第
      11條規定盈餘分配時期為每月1次。細繹上開合約第1條、
      第2條文意，係由被告提供場所及醫療設備，原告提供婦
      產科醫療勞務，而由兩造共同經營婦產科醫療事業，第9
      條、第10條並規定分配利益之成數及時期，參酌民法第66
      7條規定，應認兩造合營合約就經營婦產科業務部分係合
      夥契約，故原告主張係合夥契約應堪採信。被告抗辯原告
      勞務出資未估定價額故非合夥。然縱認未估定原告勞務出
      資價額一節屬實，依民法第667條第3項規定，僅係以他合
      夥人之平均出資額視為其出資額，尚無礙合夥契約之成立
      ，故被告上開抗辯依法不合無法採納。
（二）合夥因左列事項之一而解散：一、合夥存續期限屆滿者。
      二、合夥人全體同意解散者。三、合夥之目的事業已完成
      或不能完成者。民法692條定有明文。而該條立法理由謂
      ：「查民律草案第八百十六條理由謂合夥因解除條件成就
      ，或解除契約等普通原因而解散，是固當然之理，不必以
      明文規定，然其特別解散之原因，應規定明晰，以杜無益
      之爭論，此本條所由設也」。
      原告主張合營合約依民法第692條及立法理由業因兩造同
      意解除而解散。然合約第15條第7項：「甲方同意。雙方
      簽約合營後甲方讓渡百分之二十股份給乙方（股份含信合
      美聯合診所、國翔眼鏡股份有限公司及申請中之信合美生
      活事業有限公司，價款為壹仟玖佰萬元，由乙方認購，付
      款方式如下：A、簽約時乙方應給付甲方現金貳佰萬元。B
      、其餘款雙方同意按年息6﹪之計算方式，分為五年，以
      每月一期由乙方開立每月三十日兌現之支票，交由甲方按
      期兌現，…C、雙方同意，於第一期支票兌現後，乙方即
      可開始享受盈餘分配，但應俟最後第六期支票兌現後，始
      得辦理正式之股權過戶手續。D、本件買賣之讓渡20﹪股
      權，其權利義務與現有合夥股東相同」。細繹上開合約第
      15條第7項內容，可知兩造間除合夥經營婦產科業務外，
      尚有以信合美診所、國翔公司、信合美公司之20﹪股權為
      標的，價金為1900萬元之買賣契約，故合營合約係含有經
      營婦產科業務之合夥契約，及20﹪股權之買賣契約。而綜
      觀合營合約全文內容，亦無2契約效力為相互依存之約款
      ，故認合夥契約、買賣契約2契約係各自獨立而發生效力
      ，其中一契約之存續並不因另一契約之消滅而受影響。卷
      附被告所寄予原告之存證信函內容略為：依貴我雙方之合
      營婦產科業務合約第15條第7項B款，乙方應每月1期開立
      每月30日兌現之支票共57張交由甲方按期兌現，而於4月1
      日前交付。台端即應依約於90年4月1日前交付支票予我方
      收受，台端未依約為之，業構成違約，我方爰依法解除貴
      我間有關讓渡合夥股份之協議。依該函前後內容之文義解
      釋及參酌上開合約第15條第7項內容，可認被告係以原告
      未依合約第15條第7項按期給付認股價金為由，而解除信
      合美診所、國翔公司、信合美公司20﹪股權之買賣契約，
      而非解除兩造經營婦產科之合夥契約，亦非解散合夥契約
      之意思表示。而此核與原告覆函亦稱：…雙方互信基礎已
      失，…本人亦願意與許先生解除讓渡股份等語相符，故認
      兩造所同意解除者係「20﹪股權之買賣契約」，而非經營
      婦產科之「合夥契約」。合營合約亦無約定2契約效力互
      為依存，業如前述，應認合夥契約仍有效存續，故原告主
      張合夥契約業因兩造同意解除而解散，核與卷附兩造2紙
      函文所為意思表示內容及合營合約係包含2個效力各自獨
      立之合夥、買賣之契約性質不符，而無法採納，被告抗辯
      兩造係解除股權買賣契約，應得採信。
      兩造係解除股權買賣契約而非合夥契約，業如前述，故未
      符上開民法第692條立法理由謂合夥契約因解除而消滅之
      情形，亦與同條第2款所定合夥人全體同意解散之要件不
      合，故原告主張應清算合夥財產，依法無由，而不可採。
（三）公司法第24條、第315條業於90年11月12日修正公布，而
      合營合約訂立日期為同年3月10日，依實體從舊原則，應
      適用90年11月12日修正公布前之公司法第24條、第315條
      ，先予敘明。解散之公司除因合併、破產而解散者外，應
      行清算。公司有左列各款情事之一者解散：一、章程所定
      解散事由。二、公司所營事業已成就或不能成就。三、股
      東全體之同意。四、股東經變動而不足本法所定之最低人
      數。五、與他公司合併。六、破產。七、解散之命令或裁
      判。股份有限公司，有左列情事之一者，應予解散：一、
      章程所定解散事由。二、公司所營事業已成就或不能成就
      。三、股東會為解散之決議。四、有記名股票之股東不滿
      七人。五、與他公司合併。六、破產。七、解散之命令或
      裁判。公司法第24條、第71條第1項、第315條第1項定有
      明文。
      原告主張兩造係合夥經營信合美診所、國翔公司、信合美
      公司而請求一併清算。然兩造所合夥經營之信合美診所婦
      產科尚未解散故原告不得請求清算其財產，業如前述；而
      依合約上開前文、第1條及第2條所示內容，可認兩造所合
      夥經營者係信合美診所婦產科而未及國翔公司及信合美公
      司，該2公司僅為股權買賣契約之標的，而與合夥契約無
      涉，故原告請求清算該2公司財產，已屬無由；況依卷附
      國翔公司變更登記表、信合美公司設立登記表，國翔公司
      係股份有限公司、信合美公司為有限公司，其須分別具備
      公司法第315條第1項、第71條第1項之法定解散事由，始
      得各依同法第322至356條、第79條至97條規定進行清算程
      序。原告依民法合夥解散清算規定，請求清算各具獨立法
      人格之國翔公司、信合美公司之財產，核與上開公司法規
      定不符而係無由。
      綜（一）、（二）、（三）所述，兩造所解除者僅係股權
      買賣契約而非合夥契約，而不符民法第692條立法理由謂
      合夥契約因解除而消滅之情形，及同條第2款所定要件，
      故原告依合夥解散之法律關係訴請如上開聲明所示，依法
      無由，應與假執行聲請併予駁回。
四、本件事實業臻明確，兩造其餘攻擊、防禦方法及所提證據即
    無須再予審酌，爰未逐一論述，附此敘明。
五、結論：原告之訴為無理由，依民事訴訟法第78條，判決如主
    文。
中    華    民    國    95    年    3    月    29    日
                民二庭審判長法  官  張育彰
                            法  官  林福來
                            法  官  陳琪媛
以上正本係照原本作成
如對本判決上訴須於判決送達後20日內向本院提出上訴狀
中    華    民    國    95    年    3    月    29    日
                            書記官  林柑杏


司法院資訊處製作；財團法人民間司法改革基金會備份。
